ACORDAO-COMPLETO-2453557

ACÓRDÃO 2995/2021 ATA 5/2021 - SEGUNDA CÂMARA

VISTOS, relatados e discutidos estes Embargos de Declaração opostos por Reginaldo Fernandes da Silva contra o Acórdão 12266/2020-TCU-Segunda Câmara, que rejeitou o pedido de reexame relacionado ao Acórdão 12529/2019-TCU-Segunda Câmara, que considerou ilegal o ato de concessão de sua aposentadoria;
ACORDAM os Ministros do Tribunal de Contas da União, reunidos em Sessão da 2ª Câmara, com fulcro com fulcro nos arts. 32, inciso II, e 34 da Lei 8.443/1992, c/c os arts. 277, inciso III, e 287 do Regimento Interno do TCU e diante das razões expostas pelo Relator, em:
9.1. conhecer dos Embargos de Declaração opostos por Reginaldo Fernandes da Silva para, no mérito, rejeitá-los parcialmente;
9.2. alterar o cabeçalho do Acórdão 12266/2020-TCU-Segunda Câmara, de forma a alterar o seu item 8, que passará a contar com a seguinte redação:
"8. Representação legal: Maria Lúcia Miranda Alvares (OAB/PA 27.710) e outros, representando Reginaldo Fernandes da Silva."
9.3. dar ciência desta deliberação aos interessados.

Embargos de Declaração opostos por Reginaldo Fernandes da Silva contra o Acórdão 12.266/2020-TCU-2ª Câmara, que não deu provimento a pedido de reexame relacionado ao Acórdão 12.529/2019-TCU-2ª Câmara, que considerou ilegal o ato de concessão de sua aposentadoria.

Segunda Câmara

Tribunal Regional do Trabalho da 8ª Região/PA e AP.

3. Interessados/Responsáveis/Recorrentes:
3.1. Interessados: Reginaldo Fernandes da Silva (XXX.831.602-XX).
3.2. Recorrente: Reginaldo Fernandes da Silva (XXX.831.602-XX).

13.1. Ministros presentes: Bruno Dantas (Presidente), Aroldo Cedraz (Relator) e Raimundo Carreiro.
13.2. Ministro-Substituto convocado: Marcos Bemquerer Costa.
13.3. Ministro-Substituto presente: André Luís de Carvalho.

REGINALDO FERNANDES DA SILVA

AROLDO CEDRAZ

Ministro Aroldo Cedraz.

Trata-se de Embargos de Declaração opostos por Reginaldo Fernandes da Silva contra o Acórdão 12266/2020-TCU-Segunda Câmara, que não deu provimento a pedido de reexame relacionado ao Acórdão 12529/2019-TCU-Segunda Câmara, que considerou ilegal o ato de concessão de sua aposentadoria.
2. 	Irresignado, o beneficiário opôs os presentes Embargos, dos quais destaco o que segue: 
a) Do erro material constante do r. Acórdão: representatividade 
Em primeiro lugar, cabe a correção do erro material presente no Acórdão 12266/2020-TCU-Segunda Câmara, então embargado, haja vista que não fez constar o nome dos advogados do Embargante no preâmbulo relativo à identificação das partes. Na verdade, consta expressamente no Acórdão que "não há" representante legal, quando, na verdade, o Embargante foi devidamente representando pela advogada que subscreve a presente peça, além de outros arrolados na procuração que fez anexar aos autos do processo. 
Nesse sentido, impõe-se a devida correção, nos termos da legislação de regência.
b) Erro material ou obscuridade - extrapolamento das bases da recorribilidade
Sabe-se que o Tribunal de Contas da União tem competência constitucional para registrar os atos de aposentadoria de servidores públicos federais. Sabe-se, ainda, que pode negar registro ao ato de aposentadoria sem, contudo, conferir ao aposentado o direito de defesa, haja vista a iterativa e notória jurisprudência do Excelso Supremo Tribunal Federal no sentido de que a aposentadoria é um ato complexo, de modo que somente se aperfeiçoa com o respectivo registro pelo Órgão de Contas.
Entretanto, é cediço que o motivo ensejador da ilegalidade da aposentadoria pelo Tribunal de Contas da União confere ao aposentado o direito de impugnação mediante a interposição de recurso, então intitulado de Pedido de Reexame, nos termos do Art. 48, da Lei nº 8.433/92. 
Muito bem. Por efeito da natureza de todos os recursos, em que se devolve a integralidade das questões decididas ao órgão competente para dele apreciar, tem-se que os argumentos postos em um Pedido de Reexame deve limitar-se aos fundamentos ou motivos que pautaram a rejeição do registro da aposentadoria. Ou seja, o Recorrente não pode extrapolar o campo do que foi decidido. Em contrapartida, a Corte de Contas, na ilharga desse mister revisional, deve limitar-se à análise dos fundamentos postos na decisão impugnada em diálogo com os argumentos recursais, no caso, postos no Pedido de Reexame. 
E não poderia ser diferente, pois se trata, sob o contexto da sistemática processual recursal, do grau da extensão do julgamento, em que se dá a devolução da matéria à reexame, conforme deixa assente a melhor doutrina, a saber:
 (...) 
De outra banda, o Tribunal de Contas da União, ao externar os motivos ensejadores da ilegalidade da aposentadoria do Embargante a eles se vinculou, de sorte a vedar a imposição de outros motivos em grau de recurso sem lhe conferir o direito à devolução da matéria sob o crivo dos argumentos que entender de direito. 
Ora, na hipótese em questão foi justamente o que ocorreu. 
O Embargante teve a sua aposentadoria julgada ilegal pelo Tribunal de Contas da União em face de violação ao § 2º do Art. 40 da Constituição Federal, com redação da Emenda nº 20/98, o que se convencionou chamar de teto previdenciário. Contudo, qual não foi a surpresa do Embargante ao se deparar com fundamentos alheios aos motivos que justificaram a ilegalidade de sua aposentadoria! Sim, vale a transcrição de excertos do Acórdão nº 12.266/2020, que assim demonstram in verbis:
 (...) 
É visível, portanto, que o Acórdão 12266/2020-TCU-Segunda Câmara extrapolou os limites da delimitação recursal ao impor outros fundamentos para negativa de registro do ato de aposentadoria do Embargante sem que lhe tenha sido facultado o direito à recorribilidade sob novel prisma argumentativo, dado que não cabe, sob as premissas dos embargos declaratórios, assim proceder.
Sob tal perspectiva, vislumbra-se a autorização dos embargos sob a ótica de erro material, a exemplo do que ocorre com a prolação de decisões ultra ou extra petita. 
Contudo, se a questão posta for refutada sob o crivo do erro material, os embargos devem ser admitidos sob o alicerce da obscuridade, uma vez que além da ausência de harmonia na inserção de novos fundamentos para justificar a ilegalidade da aposentadoria, tal fato é ininteligível sob a ótica da delimitação recursal, uma vez que não se pode recorrer de fundamentos não expostos na decisão recorrida.
c) omissão e obscuridade: ausência de exame das questões recursais, cumulada com ausência de clareza e harmonia na exposição das regras que adornam o sistema.
As questões recursais, levantadas a partir do motivo ensejador da ilegalidade apontada no Acórdão 12529/2019-TCU-Segunda Câmara, enveredaram por cinco pontos, a saber: (a) Regime Próprio de Previdência Social (RPPS) : diversidade de tratamento entre as regras permanentes e transitórias sob o escopo do teto de benefício de que trata o § 2º do Art. 40 da Constituição, com redação da Emenda Constitucional nº 20/98; b) natureza dos tetos de benefício do RPPS e do RGPS: limites externos ao cálculo dos proventos; c) caráter contributivo e solidário do sistema previdenciário e o teto de benefício fixado no § 2º do Art. 40 da Constituição Federal, depois da EC nº 20/98, d) da mudança de entendimento firmada pelo Tribunal de Contas da União e da boa-fé objetiva. Pois bem. 
O que se vislumbra no Acórdão 12266/2020-TCU-Segunda Câmara é um extenso histórico da vantagem intitulada opção, agora sob a nova roupagem do entendimento firmado pelo Tribunal de Contas da União a partir de 2019, comum em todas as suas decisões que negaram provimento a inúmeros pedidos de reexame equivalentes e que continuam a adentrar no respectivo Órgão5. A partir desse roteiro, que fala pouco das especificidades dos Planos de Carreira do Poder Judiciário, foi inserido pequenos lampejos dos argumentos apresentados no Pedido de Reexame do Embargante sem qualquer tipo de enfrentamento das teses ali apresentadas, conforme se pode observar no seguinte trecho, in verbis:
 (...) 
É triste constatar que não houve qualquer exame ou avaliação das questões levantadas pelo Embargante, uma vez que o contexto acima transcrito é totalmente omisso no ponto central da tese eleita, qual seja: as diferenças existentes entre as regras transitórias e as regras permanentes, estas últimas guarnecidas pelo Art. 40 da Constituição Federal, que não foram socorridas pela integralidade e paridade dos proventos.
E o que é pior, o contexto conferido ao Art. 7º da Emenda Constitucional nº 41/2003 é indicado em total desarmonia com as argumentações postas, uma vez que é cediço, tanto na doutrina, como na jurisprudência, que o citado dispositivo concretiza o conjunto das regras de transição destacadas, a conferir aos seus destinatários direito especial, em que a totalidade da remuneração percebida pelo servidor no cargo efetivo é vista sob alcance mais largo6 , a albergar, inclusive, a remuneração de funções. Em outras palavras, foi dito que o citado dispositivo, em conjunto com as demais regras de transição, conferiu aos servidores públicos um direito especial transitório quanto aos cálculos dos proventos, com equivalência ao conferido aos detentores de direito adquirido antes da Emenda Constitucional nº 20/98. Essa, inclusive, é a lição da doutrina especializada. Ei-la:
"O art. 3º da EC 47/05 possibilita aos servidores que se aposentarem nos requisitos por ele estabelecidos, o cálculo de proventos com base na regra da integralidade, conforme termos previstos antes da EC 20/98. " 
E o que o Acordão embargado refere acerca da tese? Absolutamente nada. Em outras palavras, o Acórdão embargado não faz qualquer análise dos fundamentos esposados no Pedido de Reexame. É visível a pretensão de afastar liminarmente o exame sob o aspecto levantado porque não parece admissível imaginar que a matéria não seja de compreensão desse Tribunal de Contas que, muitas vezes, assentou teses com base no direito à integralidade e à paridade dos proventos dos servidores submetidos às regras de transição, então destacados do contexto das regras permanentes.
Aliás, para sacramentar a omissão quanto ao aspecto indicado, os fundamentos do Acórdão embargado consubstanciam motivos não elencados no julgamento da ilegalidade da aposentadoria do Embargante que, por lógico, não poderiam ter sido combatidos. Vale conferir:
 (...) 
Em outras palavras, para efetivamente não examinar os argumentos expostos no Pedido de Reexame, então pautados nos motivos determinantes da ilegalidade esposada no Acórdão, inovou-se nos fundamentos para negar provimento ao recurso, a incorrer, como antedito, em erro material, na medida em que o Acórdão 12529/2019-TCU-Segunda Câmara fixou tese, apenas, quanto à violação do teto de benefício. 
Mas as omissões e obscuridades não pararam por aí.
O Acórdão não examina a questão sob o contexto das alterações patrocinadas pela Emenda Constitucional nº 103/2019, inclusive quanto aos seguintes dispositivos:
	(...) 
	Também não se vislumbra qualquer análise quanto à alteração integral do § 2º do Art. 40 da Constituição pela Reforma da Previdência de 2019, então trazida à cotejo nos argumentos apresentados, o que seria imprescindível na medida em que o teto previdenciário contido no citado dispositivo foi totalmente reformado. 
É cediço que sistemática inaugurada pela Emenda Constitucional nº 103/2019 traz, expressamente, as diferenças de tratamento entre os proventos decorrentes das regras permanentes no que tange à aplicação do limite máximo de benefício e os decorrentes das regras de transição ao deixar evidenciar que sua aplicabilidade atinge somente os destinatários da regras permanentes (Art. 40, § 2º) e os que ingressaram depois da implantação do regime complementar ou que tenham exercido a faculdade de opção do § 16 do Art. 40 da CRFB (Art. 26, § 1º, da EC 103/2019) . Essa sistemática, com maior grau de visibilidade, confirma que o teto de benefício de que trata o Art. 40, § 2º, da Constituição da República, seja na atual redação, seja na anterior, não se aplica, por imperativo dos ditames da atual reforma, aos servidores que tenham ingressado em cargo efetivo até a data da sua entrada em vigor, assim como aos destinatários das regras de transição, titulares do direito à integralidade e à paridade, cujo tratamento especial os imuniza do citado limite. E o que o Acórdão embargado traz para combater a tese? Vale ler:
O que tem a ver os argumentos esposados sobre a Emenda Constitucional nº 103/2019 com o que foi analisado? Quem está a falar em direito adquirido à regime jurídico? Não se sabe de onde foi tirada essa análise, mas certamente está em total desconformidade com as alegações recursais que, em nenhum momento, refere à direito adquirido à regime jurídico. O que se disse foi que a Emenda Constitucional nº 103/2019 confirma, justamente, as diferenças entre o tratamento que deve ser dado aos destinatários das regras de transição e aos subordinados às regras permanentes em razão do teto previdenciário, uma vez que a sua alteração aproveita a todos os aposentados com fundamento no Art. 40, da Constituição - regras permanentes - a partir de sua vigência, a deixar de fora os amparados pelas regras de transição, a exemplo do que ocorreu com as Emendas anteriores, em especial pelos que foram amparados pelas regras do Art. 3º, da Emenda Constitucional nº 47/2003. Com efeito, é de extrema visibilidade que o Acórdão embargado foi produzido à guisa de efetiva obscuridade. Na verdade, não houve leitura das teses ali colocadas. 
Simples assim. 
Aliás, para confirmar a ausência de leitura das argumentações apresentadas no Pedido de Reexame, basta ler a delimitação do exame do mérito então expressa no r. Acórdão embargado, a saber:
"4. Delimitação Constitui objeto do presente recurso definir se: 
a) o § 2º do art. 40 da Constituição, com redação conferida pela Emenda Constitucional 20/98, não tem aplicabilidade sobre as aposentadorias com direito à paridade; 
b) não se aplica o art. 40, § 2º, da Constituição, com redação conferida pela Emenda Constitucional 20/98, ao caso vertente;
c) o recorrente tem direito adquirido à "opção"; 
d) houve violação ao princípio da segurança jurídica."
As alíneas "a" e "b" são idênticas, em sendo a segunda uma afirmação da primeira. Não se observou que o Recorrente trouxe a questão do teto de benefício como limite externo ao cálculo dos proventos de aposentadoria, a fazer um paralelo com a transmudação gradativa do sistema previdenciário do setor público até a vigência da Emenda nº 103/2019, cujas conclusões podem ser assim sintetizadas:
a alteração do dispositivo está a confirmar não somente a natureza do teto de benefício como elemento externo aos proventos, como torna visível que a sua aplicabilidade incide, apenas, sobre os proventos de aposentadoria calculados com base nas regras permanentes (Art. 40, da CRFB) . Em outras palavras, a alteração patrocinada no § 2º do Art. 40 da Constituição está a demonstrar que o novo limite trazido pela EC nº 103/2019 tem aplicabilidade, a partir de sua vigência, apenas, sobre os proventos dos servidores submetidos às regras permanentes, aplicando-se aos servidores subordinados às regras de transição apenas por opção (§ 16 do Art. 40 da CRFB c/c Art. 4º , §§ 6º e 8º e Art. 20, § 2º, I e § 3º, I, da EC 103/2019) ; 
em outro viés, como dito alhures, vislumbra-se que a sistemática inaugurada pela Emenda Constitucional nº 103/2019 traz, expressamente, as diferenças de tratamento entre os proventos decorrentes das regras permanentes no que tange à aplicação do limite máximo de benefício e os decorrentes das regras de transição ao deixar evidenciar que sua aplicabilidade atinge somente os destinatários da regras permanentes (Art. 40, § 2º) e os que ingressaram depois da implantação do regime complementar ou que tenham exercido a faculdade de opção do § 16 do Art. 40 da CRFB (Art. 26, § 1º, da EC 103/2019) .
e, ao final, a par da nova diretriz, evidencia-se que os servidores que se aposentaram sob a incidência do § 2º do Art. 40 da Constituição, com redação da Emenda Constitucional nº 20/2019, além de não estarem sujeitos ao novo teto previdenciário por efeito do princípio da vedação ao retrocesso social, enquanto premissa "responsável por vincular subjetivamente os direitos sociais no momento de sua instituição, irradiando sua ação como paradigma de combate à subtração desses direitos sob o enredo de proteção ao sistema jurídico-social-constitucional10; não mais estão sujeitos ao teto anteriormente fixado em face da mudança do paradigma previdenciário. 11Sim, porque sendo o teto um elemento externo ao cálculo dos proventos, a sua modificação aproveita a todos, inclusive os submetido aos tetos anteriores, estes sob a ótica da revogação do teto anterior.
Em conclusão, o que se disse foi que por ter sido o Embargante aposentado pela regra de transição insculpida no Art. 3º da Emenda Constitucional nº 47/2005, não estava sujeito ao teto de benefício constante do § 2º do Art. 40 da Constituição da República, com redação da Emenda 20/98, porque o citado teto é aplicável aos destinatários das regras permanentes, cujo o cálculo dos proventos é feito pela média aritmética das maiores remunerações aportadas ao regime, a teor, inclusive dos ditames da Lei nº 10.887/2004. Isto porque, para os cobertos pelo Art. 3º da Emenda Constitucional nº 47/2005, o limite previdenciário, em razão da integralidade e paridade a que têm jus, os iguala aos servidores destinatários das normas vigentes antes da Emenda Constitucional nº 20/98. 
É visível, portanto, que não houve debate sobre a ótica do direito adquirido à regime jurídico, mas sobre as diferenças entre os sistemas transitório e permanente.
Desta feita, patente a omissão da análise sob o contexto das alegações postas.
d) omissões e contradições encontradas sob o escudo do regime contributivo e atuarial em face da justificativa do teto de benefício.
Neste ponto, a considerar que o Acórdão embargado julgou ilegal a aposentadoria do Embargante sob o contexto unicamente do teto previdenciário constante do § 2º do Art. 40 da Constituição, com redação da Emenda 20/98, os argumentos do Pedido de Reexame foram postos para demonstrar a falsa premissa utilizada no fundamento, na medida em que não se deve confundir o caráter contributivo do sistema, efetivamente inaugurado com a Emenda Constitucional nº 20/98, com a solidariedade imanente a todos os sistemas previdenciários, inclusive presente no sistema orçamentário, vigente até 1993, pelo menos. 
A partir dessa assertiva, foi demonstrado que o Embargante, no curso da transmudação dos regimes de financiamento do setor público, teve incidência da contribuição previdenciária sobre a retribuição da função comissionada a que tinha jus mesmo depois da revogação das regras do Art. 193, da Lei nº 8.112/90, em janeiro de 1995. 
Para contrapor as alegações esposadas pelo Embargante, o Acórdão embargado trouxe ilação apresentada no Acórdão 5919/2019-TCU-Plenário, pelo Ministro Benjamin Zymler, no sentido de que posteriormente a Emenda Constitucional nº 20/98, não mais seria devida a incidência de contribuição previdenciária sobre a retribuição de funções comissionadas e, como tal, não mais seria possível incorporá-la, integral ou parcialmente, aos proventos da aposentadoria. 
Excelências, o Embargante em nada discrepou do que foi dito no citado Acórdão sob a ótica do sistema retributivo/contributivo do RPPS, conforme se pode constatar, in verbis:
 (...) 
Vislumbra-se que não houve contraposição ao que foi dito, uma vez que se deixou assente que o Embargante contribuiu sobre a retribuição da função comissionada até novembro de 1998, portanto, mesmo depois da revogação da vantagem do Art. 193, da Lei nº 8.112/90, a autorizar a concessão da parcela de opção sob o escopo do caráter contributivo-retributivo do sistema, por ter implementado os requisitos para o seu usufruto até 18/1/1995.
Por lógico que, os argumentos do Pedido de Reexame levaram em conta a data marco constante do Acórdão 12529/2019-TCU-Segunda Câmara para ter jus a vantagem do Art. 193, da Lei nº 8.112/90, qual seja, 16/12/1998, data da vigência da Emenda Constitucional nº 20. Imprescindível confirmar:
 (...) 
Com efeito, para o Acórdão que julgou ilegal a aposentadoria do Embargante, a concessão da vantagem do Art. 193, da Lei nº 8.112/90 não seria devida aos servidores que implementassem as condições da aposentadoria após 16/12/1998 por efeito da fixação do teto previdenciário. Ou seja, quem implementou os requisitos para a concessão da vantagem do Art. 193 até 18/1/1995 e se aposentou até 16/12/1998 manteve o direito à percepção da referida vantagem, pois não estaria sujeito ao teto de benefício trazido pelo § 2º do Art. 40 da Constituição, com redação da Emenda 20/98. 
É o que se depreende do julgado acima transcrito, à literalidade. 
Não obstante, o acórdão embargado, no tópico em que estava a avaliar os argumentos sobre o caráter contributivo do sistema, deixa assente que somente tem jus à vantagem citada os servidores que implementaram as condições para aposentadoria até 18/1/1995, data da revogação do Art. 193, da Lei nº 8.112/90, em completa contradição ao Acórdão 12529/2019-TCU-Segunda Câmara. 
Senão vejamos. 
Se o Embargante, de acordo com o Acórdão 12529/2019-TCU-Segunda Câmara, que julgou ilegal a sua aposentadoria, tivesse implementado as condições aposentadoria até 18/12/1998 e tivesse satisfeito as condições para o usufruto da vantagem até 18/1/1995, tinha a sua aposentadoria julgada legal. Contudo, pelos fundamentos do Acórdão embargado, que negou provimento ao seu Pedido de Reexame, a vantagem somente seria devida se implementasse as condições para aposentadoria até 18/1/1995. 
Verdadeira contradição, assentada em fundamento estranho ao julgamento da ilegalidade da aposentadoria, a autorizar o competente Embargos. Inclusive porque se trouxe à tona o disposto no Art. 7º, da Lei nº 9.624/1998, quando se sabe que o Embargante se aposentou sob o escudo do Art. 2º da Lei nº 8.911/94 c/c o Art. 193, da Lei nº 8.112/90, à guisa do permissivo contido no Art. 11 da Lei 8.911/94, tudo consoante a construção jurídica assentada por esse próprio Tribunal de Contas da União no Acórdão 2076/2005-TCU-Plenário. 
Trata-se, desta feita, de efetiva contradição a exigir os devidos esclarecimentos por esse Órgão de Contas.
e) omissão e contradição no que tange à segurança jurídica
Nesse ponto, o Acórdão embargado trouxe pequeno trecho das argumentações postas do Pedido de Reexame, relativo à segurança jurídica. Na verdade, foi transcrito o introito do item relativo ao Pedido de Reexame para reafirmar a tese que está a ser reproduzida em todos os acórdãos que negam o direito do aposentado sob a ótica delineada. Esqueceu o acórdão de ler o restante das argumentações, a saber:
 (...) 
Muito bem. O que pediu o Embargante no presente tópico? - Não devolver os valores recebidos de boa-fé no período em que o julgamento foi suspenso em face da interposição do Pedido de Reexame, haja vista que inexistia presunção de irregularidade do ato. Na verdade, por efeito do princípio da confiança que emerge do contexto posto, o pedido estaria fadado ao deferimento. Sim, porque a vantagem somente foi concedida ao Embargante por ter preenchido os pressupostos, as condições, os requisitos legais com base na construção jurídica trazida à baila no Acórdão 2076/2005-TCU-Plenário. Não fosse a mudança de orientação dessa Corte, o ato de aposentadoria do Embargante teria sido registrado, a exemplo de inúmeros outros. Como então presumir irregularidade? 
Aliás, a jurisprudência do Tribunal de Contas da União, consubstanciada no Acórdão 2076/2005-TCU-Plenário, estava tão enraizada que o Tribunal Superior do Trabalho baixou a Resolução Administrativa TST nº 1340, de 2010, nos termos a seguir:
Nesse contexto, evidencia-se que o Acórdão embargado, mais uma vez, não ingressa no cerne da questão posta pelo Embargante em seu Pedido de Reexame. Omissão que está a merecer o devido enfrentamento e esclarecimento. 
Em todo caso, é importante deixar assente que por força do entendimento vigente por ocasião da aposentadoria do Embargante, tem-se materializada a responsabilidade do Tribunal de Contas da União na produção de milhares de aposentadorias justamente em face da natureza do ato, firmado como ato complexo. 
Mas por que se fala em responsabilidade na produção do ato de aposentadoria pelo Tribunal de Contas da União? _Porque o ato de aposentadoria, como revela a jurisprudência pátria, é um ato complexo. 
Com efeito, em que pesem algumas pequenas divergências doutrinárias13, ato complexo é aquele cuja formação impõe a atuação ou manifestação de dois ou mais órgãos para sua consecução, ainda que singulares ou colegiados. Vale a trazer à lume a classificação doutrinária que o define enquanto tal:
 (...) 
Nesse diapasão, a manifestação de vontade do Tribunal de Contas da União tem o condão de aperfeiçoar o ato, apesar de ele efetivamente já existir e ter produzido os efeitos legais, o que é um diferencial em relação aos demais atos complexos que somente passam para os planos da existência e validade após a manifestação do último órgão, competente para autorizar a sua produção. 
No caso da aposentadoria, o ato de concessão é considerado temporário ou provisório até o seu registro, o que também é inovador no contexto do conceito e definição do ato complexo, acima exposto. Mas é essa a conotação existente em âmbito jurisprudencial que fornece elementos para, justamente, impor a não devolução das importâncias recebidas de boa-fé até o final da definitividade da decisão pelo Órgão de Contas, haja vista que a avaliação do plano de validade do ato complexo, embora, no caso da aposentadoria, seja realizada a posteriori, integra os procedimentos imanentes ao seu aperfeiçoamento, por ser o última manifestação a esgotar seu ciclo de formação. Sim, porque sem o aval do Tribunal de Contas da União ainda não se têm um ato de aposentadoria perfeito, de modo que não parece cabível a aplicação da tese há muito sufragada pelo Tribunal de Contas da União quanto à presunção de irregularidade com a primeira negativa, quando ainda presente o direito à interposição de recursos com efeito suspensivo. De outra forma, somente se pode concluir que o procedimento está a vitimar o aposentado que pretende questionar a negativa de registro do ato concessório de aposentadoria, a funcionar como medida de coercibilidade à impugnação.
Muito bem. Sob a égide do que foi efetivamente requisitado, observa-se que o Acordão foi totalmente omisso. Aliás, a tese da segurança jurídica eleita no Acórdão embargado versa sobre o direito adquirido à permanência da percepção da parcela de opção sob o contexto de fundamentos alheios ao seu próprio julgamento, tal como a vedação da percepção de quintos cumulados com a parcela de opção. Argumentos que não poderiam ser combatidos pelo Embargante porque o seu Pedido de Reexame se submeteu à delimitação do julgamento da ilegalidade sob a ótica de violação ao Art. 40, § 2º, da Constituição, com redação da Emenda Constitucional nº 20/98. 
Quanto à obscuridade, simplesmente o trecho abaixo transcrito transmite a sensação de perplexidade porque inserido no contexto da avaliação do ato complexo da aposentadoria sob o crivo da boa-fé objetiva e o dos princípios da confiança e da segurança jurídica. Ei-lo:
 (...) 
Por derradeiro, não se pode deixar de assentar que se, agora, o Tribunal de Contas da União firma, veementemente, entendimento contrário ao que antes decidia - e foram milhares de servidores que se beneficiaram de sua jurisprudência - a ilegalidade agora afirmada de sua remansosa jurisprudência, que se fez pacífica por quase 14 anos, pode ser tida como danosa pela quebra do princípio da confiança e por corolário, dos direitos imanentes à boa-fé objetiva, a requisitar a reparação decorrente, cuja tese não cabe expandir neste espaço destinado aos embargos de declaração. 
Sob tal alicerce, patente as situações de erro material, omissão, obscuridade e contradição constantes da decisão embargada, restam os esclarecimentos e decisão por esse Órgão, como medida de inteira Justiça.
IV - DO PEDIDO
Ante o exposto, requer sejam conhecidos e providos os presentes Embargos com o fim de que sejam esclarecidas as obscuridades e eliminadas as contradições e omissões da r. Acórdão embargado, bem como sejam corrigidos os erros materiais apontados, com as providências que se fazem necessárias.
Na hipótese relativa ao extrapolamento das bases de recorribilidade, a teor da sistemática prescrita no Art. 48, da Lei nº 8.433/92, requer-se seja devolvido ao Embargante o prazo recursal inicial com o fim de impugnação dos fundamentos que inovaram o julgamento da ilegalidade da sua aposentadoria, como medida derradeira ao escorreito cumprimento do sistema processual a que se vincula essa Corte de Contas da União, mormente sob o manto da natureza do ato de aposentadoria.
	É o Relatório.

Maria Lúcia Miranda Alvares (OAB/PA 27.710) e outros, representando Reginaldo Fernandes da Silva.

Procuradora-Geral Cristina Machado da Costa e Silva.

APOSENTADORIA. INCORPORAÇÃO DA VANTAGEM "OPÇÃO" APÓS A EMENDA CONSTITUCIONAL 20/1998. ILEGALIDADE E NEGATIVA DE REGISTRO. PEDIDO DE REEXAME. CONHECIMENTO. RAZÕES INSUFICIENTES PARA ALTERAR O JUÍZO. NÃO PROVIMENTO. EMBARGOS DE DECLARAÇÃO. AUSÊNCIA DE OBSCURIDADE OU OMISSÃO. REJEIÇÃO.

APOSENTADORIA (APOS)

Secretaria de Recursos (Serur); Secretaria de Fiscalização de Integridade de Atos e Pagamentos de Pessoal e de Benefícios Sociais (Sefip).

Trata-se de Embargos de Declaração opostos por Reginaldo Fernandes da Silva contra o Acórdão 12266/2020-TCU-Segunda Câmara, que não deu provimento a pedido de reexame relacionado ao Acórdão 12529/2019-TCU-Segunda Câmara, que considerou ilegal o ato de concessão de sua aposentadoria.
Conheço os presentes Embargos de Declaração, eis que satisfeitos os requisitos de admissibilidade previstos nos artigos 32, inciso II, e 34 da Lei Orgânica do Tribunal de Contas da União.
Em seu arrazoado, o responsável alega erros materiais, obscuridades, omissões e contradições nas razões que sustentam o acórdão citado. 
Segundo ele, o TCU teria falhado ao se manifestar sobre os seguintes aspectos: 
a) do erro material constante do r. Acórdão: representatividade;
b) erro material ou obscuridade - extrapolamento das bases da recorribilidade;
c) omissão e obscuridade: ausência de exame das questões recursais, cumulada com ausência de clareza e harmonia na exposição das regras que adornam o sistema;
d) omissões e contradições encontradas sob o escudo do regime contributivo e atuarial em face da justificativa do teto de benefício; e
e) omissão e contradição no que tange à segurança jurídica.
Quanto a questão da representatividade, de fato o Sr. Reginaldo Fernandes da Silva foi representado tanto no seu pedido de reexame como nos presentes Embargos em conformidade com a procuração acostada à peça 12, devendo haver o ajuste apropriado. 
No que se refere ao item "b", o embargando alega que "2ª Câmara extrapolou os limites da delimitação recursal ao impor outros fundamentos para negativa de registro do ato de aposentadoria". O argumento não tem fundamento. Por se tratar de tema amplamente discutido de decidido no âmbito desta corte, foram naturalmente elencadas as razões estabelecidas ad nauseam em outros julgados para reforçar a decisão adotada. 
Quanto ao terceiro argumento, o embargante alega omissão e obscuridade, uma vez que não teriam sido enfrentados os argumentos referentes às "diferenças entre as regras transitórias e as regras permanentes, estas últimas guarnecidas pelo Art. 40 da Constituição Federal, que não foram socorridas pela integralidade e paridade dos proventos" (grifos no original) , e discorrendo longamente sobre o que entende seriam as omissões e obscuridades na decisão embargada.
O argumento não procede. 
A questão foi tratada no voto que fundamentou a decisão vergastada como transcrito abaixo:
7. Quanto ao primeiro argumento, verifico que a remuneração devida em razão da ocupação de cargo em comissão e/ou função de confiança tem natureza transitória, e, portanto, só é devida ao servidor enquanto exerce o cargo ou função.
8. A parcela de opção se encaixa nesse conceito, não podendo pode exceder a remuneração do respectivo servidor no cargo efetivo em que se deu a aposentadoria ou que serviu de referência para a concessão da pensão, conforme dispõe o § 2° do art. 40 da Constituição Federal, com a redação dada pela Emenda Constitucional 20/1998. 
 Verifico que o embargante chama de obscuridades e omissões a diferença na extensão dos argumentos apresentados no recurso e as análises objetivas quem amparam o Acórdão 12266/2020-TCU-Segunda Câmara, decorrentes do tratamento recorrente de assunto pacificado no âmbito desta corte.   
Um vez estabelecida nos autos a premissa de que os proventos não podem exceder a remuneração do respectivo servidor no cargo efetivo em que se deu a aposentadoria ou que serviu de referência para a concessão da pensão, obstiva-se o enfrentamento das demais questões apresentadas. 
O mesmo raciocínio se aplica ao quarto e ao quinto argumentos, que trazem à baila questões referentes ao regime contributivo e à segurança jurídica, devidamente abordados nos parágrafos 9 a 13 do referido voto.  
Entendo que, no fim das contas, o embargante almeja desconstruir o arrazoado exposto no relatório e no voto que fundamentam o Acórdão atacado, e assim rediscutir a própria forma com que esta Corte tem julgado inúmeros atos de aposentadoria, e os recursos subsequentes, que tratam da possibilidade de incorporação da parcela "opção" em proventos de aposentadoria. Como se sabe, tal rediscussão de mérito não é cabível pela via estreita dos embargos de declaração. 
Dessa forma, considero inexistentes as obscuridades, omissões e contradições arguidas.
Subsiste, portanto, somente a questão do erro material quanto à representação legal do embargante quando da prolação do Acórdão 12266/2020-TCU-Segunda Câmara, que deve ser corrigida para refletir o disposto na procuração à peça 12.
Concluo, portanto, que os presentes Embargos de Declaração devem ser parcialmente rejeitados, embora mantendo-se integralmente o texto dos itens 9.1 e 9.2 da decisão recorrida.
	Em face do exposto, VOTO para que o Tribunal adote a minuta de Acórdão que ora submeto à apreciação deste Colegiado.
TCU, Sala das Sessões Ministro Luciano Brandão Alves de Souza, em 2 de março de 2021.
AROLDO CEDRAZ 
Relator